【裁判字號】    88,易,3237
【裁判日期】    890320
【裁判案由】    詐欺
【裁判全文】
臺灣臺北地方法院刑事判決              八十八年度易字第三二三七號
    公  訴  人  臺灣臺北地方法院檢察署檢察官
    被      告  戊○○
          （原名張美智）
    選任辯護人  吳宜財律師
右列被告因詐欺案件，經檢察官提起公訴（八十八年度偵字第七七四二號），本院判
決如左：
    主      文
戊○○無罪。
    理      由
一、公訴意旨略以：戊○○（原名張美智）於民國八十六年三月間，邀許辛○○、己○○母女參加以戊○○之夫壬○○名義為會首，自八十六年三月五日起至八十八
    年二月五日止、共二十四會，每會新台幣（下同）一萬元之互助會，許辛○○、
    己○○各參加一會，並均按時繳交會款，嗣上開互助會於八十七年十月間因故停
    會，戊○○竟基於意圖為自己不法所有之概括犯意，隱瞞此事實，續向欲投標之
    許辛○○、己○○佯稱有其他會員以較高金額得標，而詐得會款。至八十七年十
    二月初，許辛○○、己○○向戊○○詢問互助會情形，戊○○始表示互助會已停
    標並稱其與互助會無關，許辛○○、己○○始知受騙。案經許辛○○、己○○委
    由告訴代理人林國珍律師訴請偵辦，被告涉有刑法第三百三十九條第一項之詐欺
    取財罪嫌。
二、公訴意旨以被告涉有右揭犯行，係以右揭事實業據告訴人許辛○○、己○○指訴
    歷歷，堅指自參加互助會乃至欲投標及交付會款均與戊○○接洽等情甚詳，而壬○○亦到庭表示不曾與告訴人接洽互助會之事，互助會均由戊○○處理等語。被
    告所辯顯與事實不符，不足採信。查被告向告訴人邀集及收取互助會款在先，嗣
    又否認與互助會有何關連，其有不法所有意圖及施用詐術甚明。復有互助會單及
    匯款憑條（均影本）在卷可資佐證等語為其論據。
三、訊據被告否認右揭犯行，辯稱：本件互助會實係伊與其夫壬○○共同邀集，伊邀
    集伊之親友參加，壬○○邀集其親友參加，對內各自負責，對外則由伊處理大部
    分互助會事務，有些則由壬○○處理，故壬○○之親友繳納會款之情形，伊並不
    完全清楚，惟因當時彼此之感情尚未破裂，故未深究，嗣壬○○毆打被告，致雙
    方感情破離，已為分居狀態，瀕於離婚，對於本件互助會亦無以為繼而停會，停
    會後，壬○○親友部分之互助會，伊即無從過問，亦無法處理，惟伊於停會前依
    互助會契約進行互助會，對本件互助會無何詐欺情事，停會後對於伊親友這邊之
    互助會債務，均妥適處理完畢，絕無虛構標金之事，八十七年十月、十一月，確
    係由互助會員丙○○、甲○○分別以一、三００元及一、六００元得標；而告訴
    人指被告於八十七年四月、五月連續冒標葉光久及乙○○之會，更為謬論，按八
    十七年四月係庚○○得標，八十七年五月則由丁○○得標，均有被告電匯得標會
    款給各該得標人之電匯單可證。又壬○○自七十七年起以互助會理財，得款投資
    股市迄今十餘載，豈有不知渠為互助會首，或不知有若干親戚參加，或未曾收受
    告訴人之會款之理，其因為被告之配偶，依法無庸具結負偽證罪責，竟到庭為虛
    偽陳述，其證言洵無可採等語。
四、經查被告所辯核與證人即本件互助會員丁○○、庚○○、乙○○、甲○○、丙○○、王正順、癸○○到庭結證所稱相符，有各該證人筆錄在卷可稽，其等與本件
    無何利害關係，所證又均係其等親自聞見之事實，無偏頗或誤認之虞，其等之證
    言均堪採信，由上開證人之證言可知，壬○○為會首，但互助會事務均由被告處
    理，各會員按月應繳之互助會款，依被告之指示，有繳入壬○○或被告之戶頭，
    壬○○及壬○○之母亦曾出面收取會款，本件互助會未曾發生冒標或詐欺情事，
    現互助會停會後，被告已圓滿處理完畢，八十七年四月、五月、十月、十一月確
    係分別由庚○○、丁○○、丙○○、甲○○得標等語，告訴人之指訴均非事實。
    至告訴人之會款債權，縱未經被告或壬○○出面處理，亦僅屬民事糾葛。至告訴
    人所提出告訴人密錄之會員乙○○、葉光久與告訴人對話之錄音帶及譯文，其內
    容因與證人乙○○等人到庭所供不符，顯非事實，不予採信。又證人壬○○所供
    其非會首，對本件互助會均不知情云云，亦為卸責之詞，不足採信。
五、按犯罪事實應依證據認定之，無證據不得推定其犯罪事實；又不能證明被告犯罪
    者，應諭知無罪之判決，刑事訴訟法第一百五十四條、第三百零一條分別定有明
    文。次按事實之認定，應憑證據，如未發現相當證據，或證據不足以證明，自不
    能以推測或擬制之方法，為裁判基礎。而認定不利於被告之事實，須依積極證據
    ，苟積極證據不足為不利於被告事實之認定時，即應為有利於被告之認定，更不
    必有何有利之證據。又告訴人之告訴係以被告受刑事訴追為目的，是其陳述是否
    與事實相符，仍應調查其他證據以資審認。被害人之陳述如無瑕疵，且就其他方
    面調查又與事實相符，固足採為科刑之基礎，倘其陳述尚有瑕疵，則在未究明前
    ，遽採為論罪科刑之根據，即難認為適法（最高法院四十年台上字第八六號、三
    十年上字第八一六號、五十二年台上字第一三００號、六十一年台上字第三０九
    九號分別著有判例足參）。次按刑法第三百三十九條第一項詐欺罪之成立，以意
    圖為自己或第三人不法之所有，以詐術之方法，使人將本人或他人之物交付為要
    件。所謂以詐術之方法，必須被詐欺人因其詐術而陷於錯誤，若其所用方法，不
    能認為詐術，亦不致使人陷於錯誤，即不構成該罪（最高法院四十六年台上字第
    二六０號判例意旨甚明）。本件依卷內事證，除告訴人之指訴及壬○○不實之證
    言及與事實不符之密錄錄音帶外，並無其他事證足認被告有公訴人所指之犯行，
    被告並未施何詐術，自不能單憑告訴人之指訴即認被告有詐欺犯行，此外查無其
    他積極事證足認被告有何犯行，依前揭法條及判例意旨，自應諭知被告無罪，爰
    判決如主文。
據上論斷，應依刑事訴訟法第三百零一條第一項判決如主文。
本案經檢察官孫小萍到庭執行職務
中      華      民      國      八十九      年     三     月    二十    日
                                      臺灣臺北地方法院刑事第五庭
                                          法  官  劉  亭  柏
右正本證明與原本無異。
如不服本判決，應於判決送達後十日內，向本院提出上訴狀。
                                          書記官  羅  欣  宜
中      華      民      國      八十九      年    三      月    三十    日


司法院資訊處製作；財團法人民間司法改革基金會備份。
